臺灣彰化地方法院刑事判決
111年度易字第542號
聲  請  人  臺灣彰化地方檢察署檢察官     
被      告  洪啓樽



上列被告因竊佔案件，經檢察官聲請簡易判決處刑（110年度偵
字第13551號），本院認不宜以簡易判決處刑（111年度簡字第12
4號），改依通常程序審理，判決如下：    
    主  文
本件免訴。    
    理  由
一、公訴意旨略以：被告洪啓樽明知坐落彰化縣○○鄉○○段000地
    號土地（下稱系爭土地），係財政部國有財產署中區分署彰
    化辦事處（下簡稱國有財產署）管理使用之國有土地。詎被
    告洪啓樽基於意圖為自己不法之利益之竊佔犯意，因家中成
    員增加，原有的建物空間不敷使用，自民國109年8月中旬某
    日起至110年5月20日止，委由不知情之工人在上址新建長方
    形鐵皮屋（四周為磚牆），並舖設水泥及建置棚架，共計占
    用土地面積318平方公尺（下合稱系爭建物），並自110年5
    月20日搬進上述鐵皮屋居住迄今，因認被告涉犯刑法第320
    條第2項竊佔罪等語。
二、按案件之時效已完成者，應諭知免訴之判決，並得不經言詞
    辯論為之，刑事訴訟法第302條第2款、第307條分別定有明
    文。次按檢察官聲請以簡易判決處刑之案件，經法院認為有
    第451條之1第4項但書之情形者，應適用通常程序審判之。
    又第1 項及前項情形，法院應於檢察官求刑或緩刑宣告請求
    之範圍內為判決，但有左列情形之一者，不在此限︰... 三
    、法院於審理後，認應為無罪、免訴、不受理或管轄錯誤判
    決之諭知者，同法第452條、第451條之1第4項亦有明文。再
    按刑法第320條第2項之竊佔罪，為即成犯，於其竊佔行為完
    成時，犯罪即成立，以後之繼續竊佔乃狀態之繼續，而非行
    為之繼續，故於竊佔後，雖將原有建物拆除後另予改建，僅
    係竊佔狀態繼續中變更其使用之方法，不構成另一新竊佔罪
    ，有關追訴權時效之起算，應以最初竊佔行為完成時為準 (
    最高法院74年度台上字第3634號、87年度台非字第31號刑事
    判決參照)。
三、公訴人認被告涉有上開竊佔罪嫌，無非係以被告之自白、證
    人即告訴代理人柯芳勝之指訴、國有財產署土地勘查表（勘
    查後）、土地勘查表-使用現況略圖、現況照片圖計12張、
    營建署110年度國土利用監測整合作業（衛星圖檔）5張、系
    爭土地之土地建物查詢資料1紙、彰化縣芳苑鄉地籍圖查詢1
    份為其論據。訊之被告固坦承於上揭期間、在系爭土地上興
    建系爭建物，及其對系爭土地無所有權之事實，惟辯稱：我
    是在系爭土地上之彰化縣○○鄉○○村○○路○○段000號（下稱祖
    厝）出生，祖先本來就住在這裡，現在是我父母在住，因祖
    厝居住空間不足，我才將祖厝的廚房、浴室拆除，再連同旁
    邊原來的菜園與養雞鴨處所之土地，搭建系爭建物居住等語
    。
四、經查：
  ㈠系爭建物於上揭時間，經被告在系爭土地搭建，而被告就系
    爭土地並無所有權之事實，為被告所承認，且有國有財產署
    土地勘查表（勘查後）、土地勘查表-使用現況略圖、現況
    照片圖計12張及系爭土地之土地建物查詢資料附卷可稽，可
    以確定。
  ㈡被告上揭辯解，本院依下列證據資料，認為應可採信：
  ⒈被告父親洪進來於47年3月6日遷入祖厝，當時門牌為彰化縣○
    ○鄉○○村○○路00○0號，嗣於68年4月1日門牌整編為目前之彰
    化縣○○鄉○○村○○路○○段000號，並一直居住迄今乙節，有被
    告與其父親黃進來之個人戶籍資料（完整姓名）查詢結果2
    紙在卷可憑（見本院卷第107、111頁）。而祖厝位在系爭土
    地上，告訴人提出之使用現況略圖上，經告訴人以分錄線標
    示之祖厝範圍內除有一字形平房（即祖厝）外，前並有空地
    庭院等情，有告訴人提出之土地勘查表-使用現況略圖、現
    況照片圖計12張附卷可稽（見偵卷第91-95頁）。則被告辯
    稱其在祖厝出生，其祖先本來就居住系爭土地上等語，應非
    虛構。
  ⒉細核本院依職權查詢系爭土地自80年以後之林務局農林航空
    測量所航攝影像，系爭土地上一直存在許多建築物，包括被
    告之祖厝在內，且迄108年9月25日之航攝影像，均可見祖厝
    右側（以觀看航測影像者之方向為準）即系爭建物所在位置
    ，均可明顯看到有人在種植農作之狀況，有林務局農林航空
    測量所於80、83、85、88、89、96、97、105、108年拍攝之
    航攝影像圖共9張附卷可憑（見本院卷第13-17、131-141頁
    ）；另依檢察官提出之101年7月、104年4月之Google街景照
    片，亦可見於該2個拍攝時間，被告祖厝右側（即後來系爭
    建物搭建處）均有一低矮老舊房屋連接祖厝【被告稱該低矮
    老舊房屋即其拆除之廚房與浴室等語，見本院卷第48頁】，
    且該範圍之空地上，有人為種植作物與使用的情況，有系爭
    土地Google街景照片2張在卷可查（見本院卷第85、87頁）
    。則被告辯稱其搭建系爭建物所在之系爭土地範圍，從其祖
    先時就在使用，原來有祖厝之廚房、浴室，且空地處是作菜
    園、養雞養鴨使用等語，與上揭客觀證據相符，應可採信。
  ⒊被告因興建系爭建物遭國有財產署提告後，於110年12月21日
    檢附林務局農林航空測量所於82年6月13日拍攝之航照圖向
    國有財產署申請承租系爭建物所在範圍之國有非公用土地，
    雖經國有財產署拒絕，但復經國有財產署於理由中說明「經
    於82年6月13日航照圖上套疊地籍圖結果，判斷當時應無建
    物存在，故洪君使用330地號內國有土地之情形因不符合前
    開規定，本處無法核辦基地出租。惟經審洪君使用本案國有
    土地『前為占耕』，後變更為『房舍占用』，倘符合本署訂頒標
    租相關規定，洪君得於本案訴訟案件結案後向本處申請辦理
    基地現狀標租，以謀取得國有土地之合法使用權」等語，有
    財政部國有財產署中區分署彰化辦事處111年4月28日台財產
    中彰一字第11153000090號函（含被告「承租國有非公用不
    動產申請書」及「林務局農林航空測量所82年6月13日航照
    圖」）1份附卷可考（見本院卷第91-95頁）。可知，告訴人
    國有財產署亦承認於82年6月13日前，被告就系爭建物所在
    系爭土地之範圍內，即有「占有土地進行耕作」之事實。
  ⒋綜上，被告父親於47年3月6日遷入位在系爭土地之祖厝居住
    ，被告於52年6月7日出生時居住在祖厝，且至遲於80年2月5
    日（卷附最早之系爭土地林務局農林航空測量所航攝影像之
    拍攝日期），系爭建物所在系爭土地之範圍即有經人耕作使
    用之事實，均堪認定。
  ⒌從而，系爭建物所在系爭土地之範圍，至遲於80年2月5日即
    經被告父親及被告一家人占有、耕種、使用乙節，至堪確定
    。
  ㈢本案被告雖係於109年8月中旬某日至110年5月20日，在系爭
    土地上搭建系爭建物，但該部分土地既至遲已於80年2月5日
    經被告父親及被告一家人占有、耕種、使用，則被告嗣再於
    原已占用之土地範圍內，將耕作之占用方式變更為興建鐵皮
    屋，依首揭最高法院判決意旨，僅係竊佔狀態繼續中變更其
    使用之方法，不構成另一新竊佔罪，有關追訴權時效之起算
    ，即應以最初竊佔行為完成時即80年2月5日為準。
  ㈣按行為後法律有變更者，適用行為時之法律。但行為後之法
    律有利於行為人者，適用最有利於行為人之法律；又於94年
    1月7日刑法修正施行前，其追訴權或行刑權時效已進行而未
    完成者，比較修正前後之條文，適用最有利於行為人之規定
    ，刑法第2條第1項、刑法施行法第8條之1分別定有明文。是
    若94年1月7日刑法修正施行前，其追訴權或行刑權時效已完
    成者，自應直接適用修正前刑法規定。查修正前刑法第80條
    第1項規定：「追訴權，因左列期間內不行使而消滅：一、
    死刑、無期徒刑或10年以上有期徒刑者，20年。二、3年以
    上、10年未滿有期徒刑者，10年。三、1年以上、3年未滿有
    期徒刑者，5年。四、1年未滿有期徒刑者，3年。五、拘役
    或罰金者，1年。」。而當時刑法第320條第2項之竊佔罪，
    其法定刑為「5年以下有期徒刑、拘役或500元以下罰金」，
    依修正前刑法第80條第1項第2款之規定，其追訴權時效期間
    應為10年。則本案被告被訴竊佔部分如成立犯罪，其追訴權
    時效，應自竊佔完成時即80年2月5日起算10年，而告訴人遲
    至110年10月13日始由告訴代理人向彰化縣警察局芳苑分局
    提出告訴，有彰化縣警察局調查筆錄1份在卷可參（見偵卷
    第15-17頁），顯已逾10年之追訴權時效期間，且其追訴權
    時效又無停止進行之情形，應已於90年2月5日（按：94年1
    月7日刑法修正施行前）即已完成。
  ㈤從而，無論被告究否成立竊佔犯行，然此部分之追訴權時效
    既已完成，揆諸前揭法律規定，本院自無從為實體之審究，
    而應諭知免訴之判決。
據上論斷，應依刑事訴訟法第452條、第302條第1款、第307條，
判決如主文。
本案經檢察官余建國聲請簡易判決處刑，檢察官陳靚蓉到庭執行
職務。
中　　華　　民　　國　　111 　年　　6 　　月　　21　　日
                  刑事第六庭    法  官  吳永梁
以上正本證明與原本無異。
如不服本判決應於收受判決後20日內向本院提出上訴書狀，並應
敘述具體理由。其未敘述上訴理由者，應於上訴期間屆滿後20日
內向本院補提理由書( 均須按他造當事人之人數附繕本) 「切勿
逕送上級法院」。
告訴人或被害人對於判決如有不服具備理由請求檢察官上訴者，
其上訴期間之計算係以檢察官收受判決正本之日期為準。
中　　華　　民　　國　　111 　年　　6 　　月　　21　　日
                                書記官  黃碧珊